【裁判字號】    91,訴,598
【裁判日期】    920327
【裁判案由】    損害賠償
【裁判全文】
臺灣嘉義地方法院民事判決  九十一年訴字第五九八號
    原      告  丙○○
    法定代理人  丁○○
    被      告  乙○○
    被      告  甲○○即義興行.
    訴訟代理人  戊○○
右當事人間請求損害賠償事件，原告提起刑事附帶民事訴訟，經本院刑事庭裁定移送
民事庭（九十一年度交簡附民字第十八號），本院判決如左：
    主    文
被告應連帶給付原告新台幣拾壹萬柒仟佰柒拾貳元。
原告其餘之訴駁回。
訴訟費用由被告連帶負擔四十分之三；餘由原告負擔。
本判決第一項於原告以新台幣萬玖仟元供擔保後，得假執行。但被告如於假執行程
序實施前，以新台幣拾壹萬柒仟佰柒拾貳元預供擔保後，得免為假執行。
原告其餘假執行之聲請駁回。
    事    實
甲、原告方面：
  一、聲明：被告應連帶給付原告新台幣一百五十萬八千二百九十三元，並願供擔保
      請准為假執行之宣告。
  二、陳述：
    （一）被告乙○○於民國（下同）九十年十二月九日下午三時許，以推車由嘉義
          縣朴子市往鹿草鄉方向（由西往東方向）逆向推行，於朴子市大鄉里四五
          七號附近撞及原告丙○○所騎乘之ＵＰＳ—三七七號輕型機車，至原告顏
          面多處撕裂傷（二十六公分疤痕），亦被竹子架撞倒鼻淚管斷裂，經送醫
          治療，至今耗費不貲，無法專心學業工作，精神受害甚深。
    （二）經查，被告乙○○所用推車，為被告甲○○所有，而被告乙○○亦受僱於
          被告甲○○所經營之米粉工廠，車禍當時其正執行將曬乾之米粉收回工廠
          內之工作，被告乙○○當時將收回之米粉架及米粉堆得很高，看不到前方
          ，毫無顧慮前方來車之人生命安全而為逆向行駛，依法被告甲○○為其僱
          主，應與被告乙○○負連帶賠償責任。
    （三）原告因本事故所花費之醫療費用為新台幣（下同）五萬八千二百九十三元
          ；鼻淚管斷裂影響視力，可能成為瞎子，請求賠償十五萬元；美容醫療費
          用請求三十萬元；精神慰撫金請求一百萬元，綜上各項損害，均係被告二
          人不法侵害所生之結果，對於原告自應負連帶賠償責任。
  三、證據：提出醫療費用收據影本十四份及正本十八份、診斷證明書正本及影本各
      一份、美容醫療收據正本一份。
乙、被告方面：
  壹、被告乙○○方面：
    一、聲明：原告之訴駁回；如受不利判決，願供擔保，請准宣告免為假執行。
    二、陳述：
    （一）原告於九十年十二月九日下午三時騎機車行經嘉義縣朴子市大鄉里四五七
          公里時，未注意車前道路狀況，並隨時保持必要之安全措施，而依當時情
          形又無不能注意之情事，竟疏於注意致使原告與被告之推車相撞。被告雖
          未遵守道路方向，但推車之速度係極緩慢，若非原告騎機車之速度太快，
          亦不會發生車禍，故原告對本案之發生亦有過失。
    （二）對於刑事判決沒有意見，但對於原告所提出之醫療費用未出具正式收據，
          其是否有實際支出此部分有疑問；原告目前仍就學，原告之撕裂傷等傷害
          ，並無因此喪失或減少勞動能力，或增加生活上之需要，並不符合民法第
          一百九十三條之規定；鼻淚管斷裂是否會造成視力受損成瞎，皆係原告自
          己臆測，不足採信；顏面受傷是會造成終身人格受損，值得商榷。
    （三）我每月收入約有一萬八千元，每月房租約六千元，且有一小孩要扶養，太
          太因殘障沒有工作，家庭全靠我維持。
  貳、被告甲○○方面
    一、聲明：原告之訴駁回；如受不利判決，願供擔保，請准宣告免為假執行。
    二、陳述：我從事米粉加工，工廠名稱叫義興行，是獨資事業，每月扣除成本約
        可收入三、四萬元，被告乙○○是我僱用的，按日給付一千二百元之薪資，
        但有工作就做，沒做就沒錢，一個月約有十五、六工作天；對於刑事判決沒
        有意見，但原告亦有過失，主張過失相抵。
    三、證據：提出營利事業登記證影本一份。
丙、本院依職權：
  (1)調閱台灣嘉義地方法院檢察署九十一年度調偵字第八六號、九十一年度偵字第九
    三二號執行卷宗及九十一年度執字第一九一四號執行卷宗，暨本院九十一年度交
    簡字第五四二號刑事卷宗。
  (2)函嘉義長庚醫院李志昭醫師及財團法人佛教慈濟綜合醫院大林分院暨嘉義基督教
    醫院查詢丙○○之病歷資料及該傷勢符合勞工保險殘廢給付標準表第幾項？及其
    喪失勞動能力為何（以百分比註明）？及是否會影響視力或失明？
  (3)函財政部台灣省南區國稅局嘉義縣分局查詢乙○○、甲○○九十年度綜合所得稅
    申報資料及其財產歸戶清單。
  (4)函財團法人嘉義基督教醫院游瑞欽醫師查詢丙○○目前之傷勢，需接受幾次疤痕
    整行手術始可無礙於日常生活？依目前面部二十六公分之疤痕，一般手術，需花
    費多少錢？
    理    由
一、按「訴狀送達後，原告不得將原訴變更或追加他訴。但有下列各款情形之一者，
    不在此限：二、請求之基礎事實同一者。三、擴張或減縮應受判決事項之聲明者
    七、不甚礙被告之防禦及訴訟之終結者。被告於訴之變更或追加無異議，而為本
    案之言詞辯論者，視為同意變更或追加」民事訴訟法第二百五十五條第一項第二
    、三、七款及第二項定有明文。本件原告原起訴主張：「被告應連帶給付原告一
    百四十七萬二千五百元，及願供擔保請准為假執行之宣告」，嗣於九十二年二月
    二十七日變更主張為：「被告應連帶給付原告一百五十萬八千百九十三元，並願
    供擔保請准為假執行之宣告」，經核原告上揭之變更，僅為擴張應受判決事項之
    聲明，且請求之基礎事實同一，亦不甚礙被告之防禦及訴訟之終結，是依法自應
    准許。
二、本件原告主張：被告乙○○於九十年十二月九日下午三時許，以推車由嘉義縣朴
    子市往鹿草鄉方向（由西往東方向）逆向推行，於朴子市大鄉里四五七號附近撞
    及原告丙○○所騎乘之ＵＰＳ—三七七號輕型機車，至原告顏面多處撕裂傷（二
    十六公分疤痕），亦被竹子架撞倒鼻淚管斷裂，經送醫治療，至今耗費不貲，無
    法專心學業工作，精神受害甚深。被告乙○○係受僱於被告甲○○所經營製造之
    米粉工廠，車禍當時正執行將曬乾之米粉收回工廠內之工作，被告乙○○當時將
    收回之米粉架及米粉堆得很高，看不到前方，毫無顧慮前方來車之人生命安全而
    為逆向行駛，依法被告甲○○應與被告乙○○負連帶賠償責任。原告請求之費用
    為，醫療費用：五萬八千二百九十三元、鼻淚管斷裂費用：十五萬元、美容醫療
    費用：三十萬元、精神慰撫金：一百萬元，綜上各項損害，均係被告二人不法侵
    害所生之結果，對於原告自應負連帶賠償責任等語，為此爰依侵權行為之法律關
    係，提起本訴訟。
    被告乙○○則以：原告於九十年十二月九日下午三時騎機車行經嘉義縣朴子市大
    鄉里四五七公里時，未注意車前道路狀況，並隨時保持必要之安全措施，而依當
    時情形又無不能注意之情事，竟疏於注意致使原告與被告之推車相撞。被告雖未
    遵守道路方向，但推車之速度係極緩慢，若非原告騎機車之速度太快，亦不會發
    生車禍，故原告對本案之發生亦有過失。對於刑事判決沒有意見，但對於原告所
    提出之醫療費用未出具正式收據，其是否有實際支出此部分有疑問；原告目前仍
    就學，原告之撕裂傷等傷害，並無因此喪失或減少勞動能力，或增加生活上之需
    要，並不符合民法第一百九十三條之規定；鼻淚管斷裂是否會造成視力受損成瞎
    ，皆係原告自己臆測，不足採信；顏面受傷是會造成終身人格受損，值得商榷。
    我每月收入約有一萬八千元，每月房租約六千元，且有一小孩要扶養，太太因殘
    障沒有工作，家庭全靠我維持等語，資為抗辯。
    被告甲○○則以：伊從事米粉加工，工廠名稱叫義興行，是獨資事業，每月扣除
    成本約可收入三、四萬元，被告乙○○是伊僱用的，按日給付一千二百元之薪資
    ，但有工作就做，沒做就沒錢，一個月約有十五、六工作天；對於刑事判決沒有
    意見，但原告亦有過失主張過失相抵等語，資為置辯。
三、經查，被告乙○○於九十年十二月九日下午三時許，其以推車由嘉義縣朴子市往
    同縣鹿草鄉方向（即由西往東），收取置於同市大鄉里四五七號附近曝曬之米粉
    時，應注意推車不得妨礙交通、車身不得過高，且應遵守道路交通標誌、標線、
    與號誌指示及注意車前狀況，依當時情形並無不能注意之情事，竟疏於注意，適
    有丙○○騎乘ＵＰＳ─三七七號輕型機車由鹿草鄉往朴子市前進（即由東向西）
    ，亦未注意車前狀況，致丙○○所乘騎機車與乙○○推車二車相撞，使丙○○受
    有顏面多處撕裂傷併右側鼻淚管斷裂等情，業據原告於偵查及本院刑事庭指訴綦
    詳，並有嘉義縣道路交通事故調查表乙份、現場照片三幀、財團法人佛教慈濟綜
    合醫院大林分院診斷證明書乙紙等附於刑事卷宗可參，據此，被告乙○○之上開
    不法侵害行為與原告丙○○之傷勢間有相當因果關係，被告乙○○對於原告丙○○之傷害自應負損害賠償責任，又被告乙○○係受僱於被告甲○○，被告甲○○
    對此亦自認在卷，從而，被告乙○○、甲○○對於原告丙○○所受之損害，自應
    負連帶賠償責任。
四、按「因故意或過失，不法侵害他人之權利者，負損害賠償責任。故意以背於善良
    風俗之方法，加損害於他人者亦同」、「受僱人因執行職務，不法侵害他人之權
    利者，由僱用人與行為人連帶負損害賠償責任。但選任受僱人及監督其職務之執
    行，已盡相當之注意或縱加以相當之注意而仍不免發生損害者，僱用人不負賠償
    責任」、「不法侵害他人之身體或健康者，對於被害人因此喪失或減少勞動能力
    或增加生活上之需要時，應負損害賠償責任」、「不法侵害他人之身體、健康、
    名譽、自由、信用、隱私、貞操，或不法侵害其他人格法益而情節重大者，被害
    人雖非財產上之損害，亦得請求賠償相當之金額」民法第一百八十四條第一項、
    第一百八十八條第一項、第一百九十三條第一項及第一百九十五條第一項定有明
    文規定。本件被告乙○○、甲○○對於原告丙○○之損害，應負連帶賠償責任，
    已如前述，茲將原告丙○○所請求被告賠償費用，是否應予准許，分述如次：
  （一）醫療費部份：
      1.按全民健康保險之目的，僅係在補償被保險人因治療疾病所產生之費用，亦
        即填補被保險人之具體損害；被保險人於保險事故發生後，就其支出之醫療
        費用得依約向中央健康保險局（下稱健保局）請求填補其損害，一旦其損害
        被填補之後，其對第三人之損害賠償請求權，即應讓與保險人及中央健康保
        險局，而不得再向該第三人請求損害賠償，否則即為不當得利，全民健康保
        險法第八十二條之規定：「保險對象因汽車交通事故，經本保險提供醫療給
        付者，本保險之保險人得向強制汽車責任保險之保險人代位請求該項給付」
        （按全民健康保險法為保險法之特別法，依特別法優於普通法之原則，全民
        健康保險法第八十二條應優先於保險法第一百三十五條、第一百零三條之規
        定而為適用），亦同斯此旨。雖全民健康保險法第八十二條僅規定在加害人
        投保強制汽車保險時，健保局得逕向強制汽車責任險之保險人代位請求，惟
        基於全民健保之性質、目的及法律解釋之完整性，應認所有之全民健保，均
        有保險人代位權之適用，否則，在保險法及全民健康保險法均無明文於全民
        健保之情形下，排除保險法第五十三條有關「保險代位」規定之適用，如對
        全民健康保險法為不當之限縮解釋，則保險代位之規定將不會出現在全民健
        保理賠之適用，此對於我國現行有關保險法規將有割裂之虞，實不允妥；至
        上開規定之創設意義，應僅係在簡化求償途徑，使健保局不必依循一般向加
        害人求償之途徑爾，要無排除向加害人代位求償情況之意思。
    ２、查，本件原告主張其因本件車禍受傷而支出醫療費用為五萬八千二百九十三
        元，其中二萬三千九百四十元之醫療收據，係原告私自向藥局購買疤痕乳膏
        、眼藥水等藥品，而此等藥品是否必要或對該傷勢是否具有治療效果，並無
        中、西醫師之指示、勸告，倘未經醫師指示，則必須由原告舉證該等藥品於
        醫學上有必要性及有效性始可請求，而原告就此並未提出證明以實其說，是
        此部分之請求，不應准許；另三萬四千三百五十三元之醫療費用，雖有提出
        醫療收據影本十四份及正本十八份等為證，惟依前揭說明，原告對於由全民
        健康保顯已支付之部分，自不得再為請求，是扣除全民健康保險已支付之醫
        療費用部分，原告實際支出醫療費用且屬必要之費用，僅有一萬四千五百十
        八元，故原告此部分一萬四千五百十八元之請求，自應准許，逾此範圍之請
        求，於法無據，不應准許。
  （二）美容醫療費用：原告主張因本事故致受有鼻淚管斷裂之傷害，造成顏面之缺
        陷，需支出美容費用三十萬元云云，惟原告僅提出其於九十二年一月二日至
        財團法人嘉義基督教醫院整形美容之醫療收據二萬零二百二十五元為證，其
        餘則未提出證據以實其說或供本院審酌，是本院認原告此部分請求，於二萬
        零二百二十五元之範圍，尚屬合理，應予准許，逾此範圍之請求，於法無據
        ，不應准許。
  （三）鼻淚管斷裂費用：原告主張其因本事故致受有鼻淚管斷裂之傷害，必影響視
        力，亦可能造成瞎子，而請求賠償十五萬元云云，本院就此點疑問，曾函財
        團法人佛教慈濟綜合醫院林分院及嘉義基督教醫院查詢『丙○○之病歷資料
        及該傷勢符合勞工保險殘廢給付標準表第幾項？極其喪失勞動能力為何（以
        百分比註明）？及是否會影響視力或失明』，經財團法人佛教慈濟綜合醫院
        林分院於九十一年八月二十二日以（九一）慈醫大林文字第０００一八六號
        函覆：【二、右鼻淚管接合後影響視力的機會小於百分之一】，另嘉義基督
        教醫院於九十一年十月二十一日（九一）基督醫字第一六三五號函覆：【二
        、病患丙○○於九十一年八月十五日至本院眼科門診就診，當時病患主訴右
        眼有淚溢現象，左眼較乾澀，經線隙燈檢查，兩眼有慢性結膜炎的現象。此
        外，當時自訴自己因鼻淚管斷裂，曾於大林醫院接受過手術，至於詳細的時
        間及何類的手術，病患及其家屬並無詳細描述。在懷疑右眼是否有鼻淚管狹
        窄或阻塞的情形下，執行右眼淚囊沖洗，當時測試結果並無明顯有右眼淚阻
        塞現象。病患於九十一年八月十五日就診時，並無屈光度數、視力及眼壓之
        相關檢查，且無視網膜之檢查，僅針對其兩眼慢性結膜炎給予藥水治療，因
        此以當時資料，無法答覆病患丙○○之傷勢符合殘廢給付標準的第幾項。】
        據此，財團法人佛教慈濟綜合醫院大林分院既函覆原告丙○○之右鼻淚管接
        合後影響視力的機會小於百分之一，從而原告上揭主張其鼻淚管會影響視力
        ，亦會造成瞎子云云，顯不可採，故原告此部分之請求，於法無據，不應准
        許。
  （四）精神慰撫金部分：查原告丙○○因本事件受有顏面多處撕裂傷併右側鼻淚管
        斷裂等傷害，其肉體、精神所受痛苦鉅深，本院斟酌實際情況，及被告乙○○有三筆不動產，一部車號：Ｊ六—一四九一號號車輛，每月收入約一萬八
        千元，有一小孩需扶養，家庭收入均靠其維生，令被告甲○○開設米粉加工
        工廠，每月淨收入約有三、四萬元，名下有六筆不動產，此有財政部台灣省
        南區國稅局嘉義縣分局於九十一年九月三日以南區國稅嘉縣徵字第０九一０
        ０一五一九五號函覆所附之資料在卷可稽，而原告丙○○於事故發生當時年
        齡為十八歲十一個月又五天，正值年少青春期，故本院再斟酌兩造之身分、
        地位及原告之受傷等情，認為原告請求一百萬元之精神慰撫金，自嫌過高，
        應予核減為二十萬元，方屬公允，逾此數額之請求，為無理由。
  （五）從而，原告可依侵權行為之法律關係向被告請求連帶賠償之金額為二十三萬
        四千七百四十三元（14518＋20225＋200000＝234743）。
五、惟按損害之發生或擴大，被害人與有過失者，法院得減輕賠償金額，或免除之；
    前二項之規定，於被害人之代理人或使用人與有過失者，準用之，民法第二百十
    七條第一項、第三項分別定有明文。此項規定之目的在謀求加害人與被害人間之
    公平，倘受害人於事故之發生亦有過失時，由加害人負全部賠償責任，為免失諸
    過苛，是以賦與法院不待當事人之主張，減輕其賠償責任或免除之職權。換言之
    ，基於過失相抵之責任減輕或免除，非僅為抗辯之一種，亦可使請求權全部或一
    部為之消滅，故裁判上得以職權斟酌之（最高法院八十五年臺上字第一七五六號
    判例參照）。查本件事故之發生，係因被告乙○○於九十年十二月九日下午三時
    許，其以推車由嘉義縣朴子市往同縣鹿草鄉方向（即由西往東），收取置於同市
    大鄉里四五七號附近曝曬之米粉時，應注意推車不得妨礙交通、車身不得過高，
    且應遵守道路交通標誌、標線、與號誌指示及注意車前狀況，依當時情形並無不
    能注意之情事，竟疏於注意，適有原告丙○○騎乘ＵＰＳ─三七七號輕型機車由
    鹿草鄉往朴子市前進（即由東向西），亦未注意車前狀況，致原告丙○○所乘騎
    機車與被告乙○○推車二車相撞，其二人均違反道路交通安全規則，亦即本事故
    之發生其二人均有過失，且本院刑事庭亦為相同之認定。據此，原告丙○○對於
    本事件之發生亦有過失，被告乙○○、甲○○主張過失相抵，於法有據；茲斟酌
    兩造之過失情形，本院認兩造就本車禍事故之發生各自應負二分之一過失責任，
    職是之故，原告丙○○得請求之賠償金額為十一萬七千三百七十二元（計算方式
    ：234743÷2＝117372，元以下四捨五入）。綜上所述，原告丙○○本於侵權行
    為之法律關係，得請求被告乙○○、甲○○連帶給付之賠償金額為十一萬七千三
    百七十二元，逾此範圍之請求，於法無據，應予駁回。
六、本件原告勝訴部分，兩造均陳明願供擔保請准宣告假執行或免為假執行，經核均
    無不合，爰分別酌定相當之擔保金額宣告之；至於原告敗訴部分，其假執行之聲
    請失所附麗，不應准許，應予駁回。
七、本件判決事實已臻明確，兩造其餘攻擊防禦及舉證，核與本件判決結果無影響，
    爰不另一一論述，附此敘明。
八、據上論結，本件原告之訴為一部有理由，一部無理由，依民事訴訟法第七十九條
    但書、第八十五條第二項、第三百九十條第二項、第三百九十二條，判決如主文
    。
中      華      民      國    九十二    年      三      月    二十七    日
~B臺灣嘉義地方法院民事第一庭
~B    審判長法官  曾文欣
~B        法  官  洪嘉蘭
~B        法  官  吳昀儒
右為正本，係照原本作成。
如對本判決上訴須於判決送達後廿日內向本院提出上訴狀（應附繕本）
中      華      民      國    九十二    年      三      月    二十七    日
~B        書記官  楊國色


司法院資訊處製作；財團法人民間司法改革基金會備份。
